【裁判字號】    89,家抗,10
【裁判日期】    890222
【裁判案由】    拋棄繼承
【裁判全文】
臺灣高等法院臺南分院民事裁定  八十九年度家抗字第十號    Ｋ
      抗  告  人  丙  ○  ○
                  乙  ○  ○
                  甲○○○
                  戊○○○
右抗告人間因拋棄繼承事件，不服臺灣臺南地方法院中華民國八十九年一月十日第一
審所為裁定(八十九年繼字第一五號)提起抗告，本院裁定如左：
      主      文
原裁定關於甲○○○部分廢棄，發回臺灣臺南地方法院。
其餘抗告駁回。
抗告程序費用除甲○○○外由丙○○、乙○○、戊○○○負擔。
      理      由
一、本件抗告意旨略以：
（一）按繼承人得於知悉其得繼承之時起兩個月內以書面向法院拋棄繼承，民法第一
      千一百七十四條第一項、第二項前段定有明文，惟因先順序之繼承人拋棄繼承
      關係次順序之繼承人權利至鉅，同法第一千一百七十四條第二項後段特規定先
      順序之繼承人於拋棄繼承時，應以書面通知因其拋棄而為繼承之人，但不能通
      知者不在此限。其旨趣在使因其拋棄而為繼承之人，得為限定繼承或拋棄繼承
      之選擇，以免其因繼承而意外負擔債務。就先順序繼承權拋棄人之立場觀之，
      前條第二項後段之「書面通知」應僅為「訓示規定」，而非拋棄繼承之生效要
      件，否則對先順序之拋棄繼承人過苛；換言之，此項通知程序既在法院外踐行
      ，縱有應通知而不通知、或通知未達到次順序繼承人之情事，對於拋棄繼承權
      之效力並無影響（抗證一），此由條文中對於不能通知者作例外之規定可為確
      實之證明。惟從次順序繼承人之立場觀之，若其亦不願繼承被繼承人之權利義
      務，須自知悉其得繼承之時起兩個月內，再以書面向法院為拋棄繼承之意思表
      示，以使法律關係早臻確定。惟須特別強調者，此所謂「知悉」應指次順序繼
      承人「確實知悉」自己已成為繼承人之時起算；換言之，若其僅知悉被繼承人
      死亡之事實，但由於法律上之不知或事實上之誤認，甚或根本未收到先順序繼
      承人之通知，因而尚未知悉其依法已成為繼承人時，自無從開始起算該兩個月
      之期間。
（二）查本件抗告人之被繼承人丁○○於八十四年十一月十二日死亡時，抗告人丙○
      ○、乙○○、甲○○○、戊○○○等四人並不知第一順序之繼承人陳美蓉等拋
      棄繼承，亦從未「收到」任何存證信函之通知，迨至八十八年十一月十二日，
      接奉台灣台南地方法院八十八年度訴字第二一五二號起訴狀，抗告人等始知悉
      皆已成為丁○○之繼承人，遂於同年十二月三十日以書面向台灣台南地方法院
      聲明拋棄繼承，並通知應為繼承之陳逢平與陳妍希，於法並無不合。詎台灣台
      南地方法院八十九年度繼字第十五號裁定逕以陳美蓉等既已於八十五年一月十
      二日、二月二十六日對抗告人等寄出存證信函，抗告人等自己於當時知悉其得
      為繼承，其等遲至八十八年十二月間始具狀拋棄繼承，已逾二個月之期限，從
      而駁回抗告人等之聲請。惟查郵局存證信函率皆以雙掛號之方式寄出，以確定
      相對人是否收到該通知，故相對人若確有收到該存證信函，應會在掛號函件收
      據（即回執）上簽名或蓋章，郵局並會將該回執寄給發信者以為證明，苟郵局
      無法送達，則會將該郵件招領，逾期仍未領取者，郵局則會將該存證信函退回
      發信人，此際相對人因未曾接獲該信函，自無從得知該信函之內容為何。次查
      陳美蓉等雖曾寄出存證信函通知抗告人等，惟因抗告人等確實並未收到，陳美
      蓉等亦未提出相關收據證明抗告人等確已知悉自己成為繼承人，原審未斟酌卷
      附資料並無相關回執之事實，亦無向郵局查證送達與否之相關資料，逕以陳美
      蓉等已寄出通知而駁回抗告人等之聲明，於法自非無違。因抗告人等確係八十
      八年十一日十二日始知悉已成為繼承人，其於同年十二月三十日檢附相關資料
      向法院拋棄繼承，於法並無不合，原審駁回抗告人之聲明自屬不法，請裁定如
      所聲明，以維法紀。
二、本院查：
（一）駁回部分（即關於丙○○、乙○○、戊○○○部分）：
  （１）按繼承人拋棄其繼承權，應於知悉其得繼承之時起二個月內以書面向法院為
        之，民法第一千一百七十四條第一項、第二項前段定有明文。
  （２）查本件被繼承人丁○○係於民國八十四年十一月十二日死亡，有戶籍謄本附
        卷可按，其第一順位繼承人陳美蓉、陳昭蓉、張茹雲、張鈞棠（後二人之法
        定代理人張文銘）於八十五年一月十一日聲明拋棄繼承，並以台南南門路郵
        局第十五支郵局第二十六號存證信函，將拋棄其繼承權之事實通知抗告人等
        ，抗告人乙○○、戊○○○於八十五年一月十二日、丙○○則於同年二月二
        十六日即已收受上開存證信函而知悉其得繼承，此有存證信函回執附於原審
        八十五年度繼字第三十七號卷第二十頁、第四十九頁可按，抗告人丙○○、
        乙○○、戊○○○抗告意旨稱未收到任何存證信函，自不可採，乃遲至八十
        八年十二月間始向原審聲明拋棄繼承權，顯逾二個月之期限，其聲明於法不
        合，原審予以駁回，並無不當，此部分之抗告為無理由，應予駁回。
（二）廢棄部分（即甲○○○部分）：
  （１）按繼承人拋棄其繼承權，應於知悉其得繼承之時起二個月內以書面向法院為
        之，民法第一千一百七十四條第一項、第二項前段定有明文。
  （２）本件第一順位繼承人陳美蓉、陳昭蓉、張茹雲、張鈞棠 (後二人之法定代理
        人張文銘) 雖於八十五年一月十一日聲明拋棄繼承，並以台南南門路郵局第
        十五支郵局第二十六號存證信函，將拋棄其繼承權之事實通知抗告人甲○○
        ○，但據卷附資料，陳美蓉等僅知甲○○○住居美國，雖向美國送達，但並
        無收受回執，（詳八十五年度繼字第三十七號卷第五十一頁、第五十四頁）
        ，則甲○○○抗辯並未接到拋棄繼承之通知，不知其得為繼承之時，似非無
        據，實情究竟如何，仍應予查証，原審遽以駁回，尚有未洽，此部分之抗告
        為有理由，應由本院廢棄發回，另為適法之裁定。
三、依非訟事件法第八條第一項前段，民事訴訟法第七十八條、八十五條第一項前段
    、第四百九十二條第一、二項裁定如主文。
中      華      民      國    八十九    年      二      月    二十二    日
                                    臺灣高等法院臺南分院民事第一庭
~B1審判長法官  戴    勝    利
~B2      法官  徐    宏    志
~B3      法官  王    惠    一
右為正本係照原本作成。
甲○○○如對本裁定抗告，須於裁定送達後十日內向本院提出抗告狀，並應繳納抗告
費新台幣四十五元。
其餘不得抗告。
中      華      民      國    八十九    年       二     月    二十四   日
~B法院書記官  莊    清    松


司法院資訊處製作；財團法人民間司法改革基金會備份。
